【裁判字號】    85,台上,649
【裁判日期】    850202
【裁判案由】    偽造文書
【裁判全文】
最高法院刑事判決                                八十五年度台上字第六四九號
    上  訴  人  甲○○
    選任辯護人  侯清治律師
右上訴人因宏明藝品浮雕有限公司自訴偽造文書案件，不服台灣高等法院台南分院中
華民國八十四年六月八日第二審判決（八十四年度上訴字第四一八號，自訴案號：台
灣台南地方法院八十三年度自字第三○六號），提起上訴，本院判決如左：
    主  文
原判決撤銷，發回台灣高等法院台南分院。
    理  由
本件原判決認定上訴人甲○○自民國八十二年三月一日起，在宏明藝品浮雕有限公司
（下稱宏明公司）受僱擔任業務主任，係為他人處理事務之人，明知其與宏明公司所
簽訂員工保證書備註內一、二，已約定在任職期間不得私下為自己或他人承攬業務，
亦不得擅自離職，如欲離職應於二個月前提出辭呈，並經宏明公司批准始能離職。詎
上訴人意圖損害宏明公司之利益，故違前開約定，而於八十三年三月十一日突然遞出
辭呈，且於未經宏明公司批准前，迅即在當日自行離職，並於翌日即在正品玻璃纖維
有限公司（下稱正品公司）任職，復將其離職前與獻德建設有限公司（下稱獻德公司
）及與蔡老得簽訂之業務，私擅移轉由正品公司簽約承攬，致生損害於宏明公司之利
益；又上訴人於遞出辭呈前，為迴避其員工保證書備註一、二所約定之違約賠償責任
，竟將該員工保證書備註二有關文字以立可白修正液予以塗蓋變造，足以生損害於宏
明公司等情。因而撤銷第一審法院無罪之判決，改判依牽連犯刑法第二百十條之變造
私文書罪及刑法第三百四十二條第一項之背信罪，從一重論處變造私文書，足以生損
害於他人罪刑，固非無見。惟查：(一)刑法第三百四十二條第一項之背信罪，以為他人
處理事務，意圖為自己或第三人不法之利益或損害本人之利益，而為違背其任務之行
為，致生損害於本人之財產或其他利益者為其犯罪構成要件。上訴人係八十二年三月
一日開始在宏明公司任職，八十三年三月十一日提出員工離職申請書，八十三年三月
十六日由宏明公司以上訴人離職為由申報退保，有上訴人之保證書、員工離職申請書
、台閩地區勞工保險局八十三年六月十日八三承部字第六○二六二九三號函可證（見
原審卷第四二頁、第四五頁、第四六頁），則上訴人是否背信，端視其在宏明公司服
務期間，處理與購買人獻德公司及購買人蔡老得之買賣，有否意圖為自己或第三人不
法之利益或損害宏明公司之利益，而為違背其任務之行為，致生損害於宏明公司之財
產或其他利益為斷。原判決就上訴人於八十三年二月二十六日獻德公司向宏明公司購
物約定之條款（見原審卷第四四頁），八十三年三月九日蔡老得向宏明公司購物約定
之條款（見原審卷第四三頁），如何有圖為自己或第三人不法之利益或損害本人之利
益﹖對宏明公司致生如何之財產或其他利益之損害﹖如何違背任務﹖均未詳加調查予
以明確認定，遽行判決，自嫌率斷。(二)有罪判決書事實之記載不僅應記載犯罪之行為
，舉凡犯罪之時、日及地點與適用法律有關者，應依法認定予以明確之記載，方足為
適用法律之根據。原判決事實欄記載：「甲○○於遞出辭呈前，為迴避其員工保證書
備註一、二所約定之違約賠償責任，竟將該員工保證書備註二有關文字以立可白修正
液予以塗蓋變造」，但究於何時在何地以立可白修正液予以塗蓋﹖均未予以記載，已
難謂合。且據證人翁淑娟證稱：「被告（甲○○）係於離職前約六個月塗改的」（見
原審卷第六五頁背面），如所述無誤，該塗蓋時間早在八十三年三月九日或八十三年
二月二十六日與蔡老得或獻德公司洽商買賣之前，原判決認定係於遞出辭呈前塗蓋，
即與上引卷內資料不符，實情如何，自須查明。又員工保證書備註二之內容為：「任
職期間如無意外或突發事故，不得擅自離職，應於二個月前遞出辭呈，經主管批准後
始可生效，如未經同意，擅離職守，願罰款三百萬元，以儆效尤」（見一審卷第一頁
背面），塗去該內容，如何與構成犯罪之背信部分，有刑法第五十五條之牽連犯關係
，原判決未詳加說明，亦嫌理由不備。上訴意旨執以指摘原判決不當，非無理由，應
認原判決有發回更審之原因。
據上論結，應依刑事訴訟法第三百九十七條、第四百零一條，判決如主文。
中      華      民      國    八十五    年      二      月      二      日
                              最高法院刑事第三庭
                                  審判長法官  施  文  仁
                                        法官  陳  炳  煌
                                        法官  張  淳  淙
                                        法官  洪  文  章
                                        法官  丁  錦  清
      右正本證明與原本無異
                                              書  記  官
中      華      民      國    八十五    年      二      月      六      日


司法院資訊處製作；財團法人民間司法改革基金會備份。
